【裁判字號】    98,家上,91
【裁判日期】    990203
【裁判案由】    確認繼承權不存在等
【裁判全文】
臺灣高等法院臺中分院民事判決  98年度家上字第91號
上  訴  人  乙○○  
訴訟代理人  張柏山律師
上  訴  人  丁○○  
參  加  人  財政部國有財產局台灣中區辦事處
法定代理人  戊○○  
訴訟代理人  丙○○  
被  上訴人  辛○○  
訴訟代理人  陳姿君律師
上列當事人間請求確認繼承權不存在等事件，上訴人對於中華民
國98年7月3日臺灣臺中地方法院97年度家訴字第48號第一審判決
提起上訴，本院於99年1月20日言詞辯論終結，判決如下：
    主      文
原判決除確定部分外廢棄。
確認被上訴人對被繼承人董○○之遺產繼承權不存在。
第一審（確定部分除外），及第二審訴訟費用，由被上訴人負擔
。
    事實及理由
壹、程序方面：
一、按就兩造之訴訟有法律上利害關係之第三人，為輔助一造起
    見，於該訴訟繫屬中，得為參加；參加，應提出參加書狀，
    於本訴訟繫屬之法院為之，民事訴訟法第58條、第59條定有
    明文。查本件上訴人乙○○、丁○○與被上訴人辛○○間請
    求確認繼承權不存在等事件，於原審97年度家訴字第48號及
    本院審理中，參加人財政部國有財產局台灣中區辦事處業經
    原審指定為被繼承人董○○之遺產管理人，而被上訴人之對
    被繼承人董○○遺產繼承權是否在在，攸關參加人管理被繼
    承人董○○遺產之正確性，及依民法第1185條規定：「第11
    78條所定之期限屆滿，無繼承人承認繼承時，其遺產於清償
    債權，並交付遺贈物後，如有賸餘，歸屬國庫。」此乃賸餘
    遺產歸屬國庫之規定，即將來董○○賸餘遺產歸屬國庫之實
    際數額，是參加人與上訴人二人、被上訴人間就該訴訟有法
    律上之利害關係，參加人為輔助上訴人二人訴訟，而分別於
    民國（下同）97年10月31日、98年10月2日向原審及本院具
    狀聲明參加訴訟（見原審(二)卷146頁、本院卷79頁），自符
    合上述規定，應准許之，合先明。
二、上訴人主張：「原審法院發給被上訴人之96年度聲繼字第43
    號聲明繼承備查函，因未經撤銷仍然有效存在，被上訴人委
    託加拿大國律師梁奕文以原審發給96年度聲繼字第43號聲明
    繼承備查函，持往加拿大國法院主張伊有繼承權，於97年10
    月22日主張承繼董○○在加拿大國之全部遺產如果因而取得
    該全部遺產，則將發生債權人即上訴人二人之債權，即上訴
    人乙○○、丁○○對董○○分別有新臺幣（下同）25,100,0
    00、8,368,175元之債權無得受償之結果；因此，本件董曉
    峰債權人即上訴人二人之債權能否受償，在上訴人主觀認知
    之法律上權益，顯有急迫性之不安狀態存在；換言之，前開
    情事已直接影響上訴人『債權總擔保』之董○○在加拿大國
    之『遺產』是否確保。因此上訴人就本件訴訟，自有即受確
    認判決之法律上利益」等語。經核上訴人主張對董○○分別
    有債權，原審法院發給被上訴人之96年度聲繼字第43號聲明
    繼承備查函，被上訴人委託加拿大國律師梁奕文以原審發給
    96年度聲繼字第43號聲明繼承備查函，於97年10月22日持往
    加拿大國法院主張伊有繼承權，主張承繼董○○在加拿大國
    之全部遺產，為被上訴人所不爭；且本件參加人即遺產管理
    人財政部國有財產局臺灣中區辦事處直承對董○○遺產管理
    之同時，無法阻止被上訴人在加拿大國，委託加拿大國律師
    梁奕文以原審96年度聲繼字第43號聲明繼承備查函，在該國
    法院主張繼承權，故被上訴人如果因而取得加拿大國該全部
    遺產，則將發生債權人即上訴人二人之債權，無得受償之結
    果，對上訴人而言，其財產上權益之利害關係已呈不安之狀
    態，而此種不安之狀態，有待以「繼承權不存在」之確認判
    決將之除去；並攸關參加人管理被繼承人董○○遺產之正確
    性，及依民法第1185條規定賸餘遺產歸屬國庫之規定，即將
    來董○○賸餘遺產歸屬國庫之實際數額，故上訴人提起本件
    確認被上訴人對被繼承人董○○之遺產繼承權不存在訴訟，
    有即受確認判決之法律上利益。自應准許提起，亦一併明
    。
貳、實體方面：
甲、上訴人二人（即原告）方面：
一、上訴聲明：
  (一)、原判決除確定部分外廢棄。
  (二)、確認被上訴人對被繼承人董○○之遺產繼承權不存在。
  (三)、第一審（確定部分除外），及第二審訴訟費用，由被上訴
      人負擔。
二、陳述：
  (一)、上訴人乙○○、丁○○二人均為被繼承人董○○之債權人
      。被上訴人辛○○與被繼承人董○○生前雖於89年6月20
      日在中國四川省人民政府辦理婚姻登記，於89年9月29日
      由代申請人即訴外人陸雪娥申請入境來臺，在「大陸地區
      人民進入臺灣地區旅行證申請書」上，填載居住地址為臺
      中市南屯區○○○○街七三號四樓，惟被上訴人入境後，
      並未有與董○○在該處同居之事實，且被上訴人入境來臺
      後，因從事不法賣淫經警查獲後被依法於90年1月21日以
      妨害風化強制遣送出境。董○○生前並無工作及收入，經
      濟困頓，生活潦倒，不時向地下錢莊借錢資用，迫於無奈
      ，接受人蛇集團之利誘，收取70,000元以為代價，充當人
      頭，前往大陸地區與被上訴人辦理假結婚，並未與被上訴
      人有結婚之真意，與結婚要件不符，婚姻關係應屬不成立
      。而董○○於94年10月2日死亡後，雖依法向原審聲明繼
      承，經原審96年度聲繼字第43號准予備查在案，惟被上訴
      人與董○○間確無結婚之真意，已如前述，被上訴人自非
      董○○之配偶，對董○○之遺產自無繼承權。又雖最高法
      院50年台上字第1341號判例要旨有載「確認婚姻無效之訴
      由第三人提起者，須以夫及妻為共同被告，此即所謂必要
      之共同訴訟，如夫或妻死亡，則第三人不得提起此項訴訟
      。」等語。然個案法律事實不同，請求法院判斷之訴訟權
      益或各有異，倘如有此差異，前開判例即不宜比附援引。
      本件上訴人二人為董○○之債權人，已檢具相關憑證依法
      向遺產管理人、法院及國稅稽徵機關辦理申報，並無不實
      ；被上訴人卻以不實之繼承聲明，企圖為不實之繼承。本
      件被上訴人既有不法、不實情事，上訴人二人對於被上訴
      人與董○○生前彼此間之婚姻關係不存在，及其繼承權不
      存在之法律事實，即有確認判決之法律上利益，十分明確
      ，自得依法提起本件訴訟，尋求救濟等語。並聲明：「(1)
      確認被上訴人與被繼承人董○○之婚姻關係無效。(2)確認
      被上訴人對被繼承人董○○之遺產繼承權不存在。(3)被上
      訴人聲明繼承事件台灣台中地方法院96年度聲繼字第43號
      聲明繼承備查函應予撤銷。(4)訴訟費用由被上訴人負擔。
      」，原審判決駁回上訴人之訴，自有未合。爰僅就確認被
      上訴人對被繼承人董○○之遺產繼承權不存在部分上訴。
      上訴聲明如上述。
  (二)、於本院補充陳稱：
    1.本件上訴人（及訴訟參加人）確有受確認判決之法律上利
      益：
      (1)本件原審判決書第9頁載以：「六、關於被告辛○○聲
        明繼承事件臺灣台中地方法院96年度聲繼字第43號聲明
        繼承備查函、、、、該准於備查之處分撤銷與否、、、
        應俟本件確認被告繼承權不存在之訴原告得有勝訴之確
        定判決後，再聲請本院另以函文撤銷、、、」等語，繼
        承權對被上訴人而言雖屬身分權，但對上訴人而言則有
        財產上權益之利害關係，被上訴人繼承權之有無，關係
        原審法院發給被上訴人之96年度聲繼字第43號聲明繼承
        備查函，得否撤銷之權益。因此，本件訴訟標的「確認
        被上訴人繼承權不存在之訴」，對上訴人即被繼承人董
        ○○之債權人、訴訟參加人即被繼承人董○○之遺產管
        理人，均有受確認判決之法律上利益，至臻明確。
      (2)原審發給被上訴人之96年度聲繼字第43號聲明繼承備查
        函，因未經撤銷仍然有效存在，所以被上訴人急急持往
        加拿大國法院主張伊有繼承權，意圖承繼董○○在加拿
        大國之全部遺產，如果其意圖得逞，則董○○在加拿大
        國之遺產，全部為被上訴人取得，將發生債權人之債權
        ，無得受償之結果；因此，上訴人即被繼承人董○○債
        權人之債權能否受償，在上訴人主觀認知之法律上權益
        ，顯有急迫性之不安狀態存在；換言之，前開情事已直
        接影響上訴人「債權總擔保」對被繼承人董○○在加拿
        大國之「遺產」是否確保。因此上訴人就本件訴訟，自
        有受確認判決之法律上利益。
      (3)被繼承人董○○遺產管理人財政部國有財產局臺灣中區
        辦事處，即本件訴訟參加人，雖於98、04、01以台中市
        北屯區戶政事務所事實認定「辛○○與被繼承人董○○
        虛偽結婚」，已撤銷其結婚登記之處分情由（中市北屯
        戶字第0980001351號函），基於被繼承人董○○遺產管
        理人立場，及考量完整、正確管理被繼承人董○○遺產
        之必要，聲請原審撤銷被上訴人96年度聲繼字第43號准
        予聲明繼承備查函，惟於98、05、25原審法院函覆，理
        由：「主旨：本院96年度聲繼字第43號准予辛○○聲明
        繼承，如有爭議，應循民事訴訟程序訴請法院為實體之
        裁判。說明三、辛○○是否為被繼承人董○○之配偶而
        聲明繼承權，業經本院97年度家訴字第48號審理中。」
        （臺灣台中地方法院家事法庭98、05、25中院彥家維96
        聲繼43字第53085號函）。本件原審審結卻逕以「欠缺
        權利保護要件」，判決駁回上訴人、訴訟參加人之請求
        ，其認事用法顯有商榷之餘地。
      (4)被上訴人與董○○生前通謀虛偽假結婚之結婚登記，已
        經該管戶政事務所依法撤銷其結婚戶籍登記，並經台中
        市訴願審議委員會決定訴願駁回，及台中高等行政法院
        99、01、06以98年度訴字第298號判決略以：「主文：
        原告之訴駁回。事實及理由：四、兩造之爭點在於原告
        與董○○間是否虛偽結婚、、、(三)、、倘原告（即本件
        被上訴人）與董○○間確有結婚之真意，何以原告均無
        法提出、、共同出遊或結婚照等生活起居之照片以供參
        酌。(四)、、原告入境申請書上記載來台地址為、、聯絡
        電話卻為（不實號碼）、、證人丙（陸○○）在檢察官
        偵查時坦承當時並未獲得董○○之授權而代辦原告之申
        請入境，復為認罪之表示、、可見董○○對何時申請原
        告入境來台及、、顯然不知情。(五)、、況原告若為一般
        良家婦女、、在主觀上對接客賣淫之色情行業避之唯恐
        不及，豈有、、其是來台賣淫，應堪採信、、」等情判
        決駁回在案（見鈞院卷287至294頁）。
      (5)又被上訴人另案起訴之原審97年度中簡字第3391號確認
        本票債權不存在事件，該民事判決書第17至23頁詳載：
        「(二)本院認為基於下列證據資料堪認原告（辛○○）與
        董○○生前之結婚為通謀虛偽結婚，欠缺結婚之真意，
        應屬無效之婚姻，、、」（見鈞院卷42至48頁），本件
        被上訴人對上開判決詳載之事證，無由據以上訴，其自
        始無效之婚姻之事實認定，已經確定，惟原審卻任由「
        臺灣台中地方法院96年度聲繼字第43號聲明繼承備查函
        」有效繼續存在；單一的法律事實，竟有兩極的法律效
        力，且該聲明繼承備查函已經為被上訴人持往加拿大國
        法院主張伊有繼承權，確實已影響上訴人即董○○之債
        權人、及本件訴訟參加人即被繼承人董○○之遺產管理
        人之權益至巨，益見本件訴訟，有其迫切、必要性之受
        確認判決之法律上利益。
      (6)另被上訴人必須是董○○之配偶，其對上訴人在法律上
        才享有訴訟權能，否則應屬不相干之第三人；而其已對
        上訴人提出刑事告訴「偽造有價證券」（臺灣台中地方
        法院檢察署98年度偵字第11467號未結案）、民事起訴
        請求「確認本票債權不存在」（臺灣台中地方法院97年
        度中簡字第3391號）之訴訟；如果被上訴人並非董○○
        配偶，則其對上訴人提出之前開刑事告訴、民事起訴，
        即屬程式不合法；而本件上訴人是董○○生前之債權人
        ，卻成為前開程式不合法訴訟案件之被告，足見「辛○
        ○是否為被繼承人董○○之配偶，繼承權是否存在」之
        判斷，上訴人亦確有受確認判決之法律上利益。
      (7)被上訴人委任之代理人己○○，在其提交加拿大國法院
        之宣誓書（97、10、16作成）上，除謊稱自己是律師外
        ，且故意隱瞞董○○之遺產，已經法院改定遺產管理人
        之事實，並謊報董○○遺產並無任何負債；被上訴人委
        任代理人，企圖不合法承繼被繼承人董○○在加拿大國
        之遺產，如果得逞，勢將直接影響訴訟參加人即遺產管
        理人對被繼承人董○○在加拿大國遺產管理之正確性，
        並損害上訴人債權之受償。
      (8)被上訴人急急持用原審發給之96年度聲繼字第43號聲明
        繼承備查函，委託加拿大國律師梁奕文（見鈞院卷136
        、137頁證人己○○98、10、16於鈞院到庭供稱）向該
        管法院主張繼承「上訴人債權總擔保」之被繼承人董曉
        峰在加拿大國之遺產，如果被上訴人辛○○上開不法意
        圖得逞，「上訴人債權總擔保」之董○○在加拿大國之
        遺產「歸零」，上訴人之債權將如何受償？益見本件被
        上訴人被繼承人董○○之遺產，繼承權存在與否，對上
        訴人而言，是財產上權益之利害關係已呈不安之狀態，
        而此種不安之狀態，只有以「繼承權不存在」之確認判
        決將之除去，別無他法，因此本件訴訟對上訴人而言確
        有受確認判決之法律上利益，十分明確。
      (9)本件遺產管理人財政部國有財產局臺灣中區辦事處對董
        ○○遺產管理之同時，卻無權也無法阻止被上訴人在加
        拿大國，委託加拿大國律師梁奕文以原審發給96年度聲
        繼字第43號聲明繼承備查函，在該國法院主張繼承權；
        又被上訴人故意不循兩岸人民關係條例及我國繼承法律
        規定，靜待遺產管理人到加拿大國清理董○○遺產後依
        法主張繼承權益，卻急急於97年10月16日逕行授權證人
        己○○到加拿大國，向其管轄之英屬哥倫比亞省最高法
        院（於97年10月22日提出）主張對董○○之遺產繼承權
        ，並聲請准由己○○對董○○位於加拿大國（英屬哥倫
        比亞省內）有無約束與限制之遺產管理權利（詳參己○
        ○之宣誓書NO.P-083027正本及中文譯本）；因此，被
        上訴人對董○○遺產繼承權之有無，已直接影響本件上
        訴人債權受償權益及訴訟參加人即遺產管理人對董○○
        遺產管理之正確性，及將來國庫對董○○遺產或有之所
        得，因此本件訴訟標的對上訴人、訴訟參加人，當然有
        受確認判決之法律上利益。
      (10)被上訴人在加拿大國主張繼承權之事實，已有外交部駐
        溫哥華辦事處98、04、14溫哥字第098210號函財政部國
        有財產局（附件）載以：「主旨：有關協查洽領被繼承
        人董○○在加國之遺產、、說明二、關於旨揭事項、、
        加拿大皇家道明銀行來函略以：本案已進入訴訟程序，
        爭訟當事人若包括貴局則共有三造，其中兩造已委託訴
        訟代理人向BC省最高法院提出訴狀，貴局倘欲爭取董君
        之遺產，則必須儘速委任溫哥華的律師向加國法院提出
        訴訟、、三、、全案過於專業，且內容已涉及我國、、
        判決有無違背公序良俗及有無國際相互之承認、、已非
        本處人員所能處理，允宜委由律師依職權及專業能力妥
        適為之」等語可稽。
  （11）尤其本件原審判決書第9頁第12行載以：「綜上所述，
        原告請求確認被告辛○○對被繼承人董○○之遺產繼承
        權不存在，核無即受判決之法律上利益而欠缺權利保護
        要件、、」等語，豈不是與上開「六、關於被告辛○○
        聲明繼承事件臺灣台中地方法院96年度聲繼字第43號聲
        明繼承備查函、、、、該准於備查之處分撤銷與否、、
        、應俟本件確認被告繼承權不存在之訴原告得有勝訴之
        確定判決後，再聲請本院另以函文撤銷」等情，所載判
        決理由自相矛盾。何況只有「確認辛○○對被繼承人董
        ○○繼承權不存在」之確定判決，才能聲請撤銷該聲明
        繼承備查函，阻止被上訴人在加拿大國前開主張繼承權
        之不法意圖，進而確保上訴人「債權總擔保」、訴訟參
        加人「遺產管理」之被繼承人董○○在加拿大國之遺產
        。
    2.被上訴人與被董○○生前通謀虛偽假結婚情事，事證明確
      ，其詳如下：
      (1)890620在四川省公證處登記結婚（2000蜀公證字第2668
        號，無結婚儀式），其間乃通謀虛偽意思表示（董○○
        有參與）。
      (2)890929證人陸○○受委託申請被上訴人入境來台（董○
        ○不知情無參與，旅行證申請書填載電話00-0000000不
        實在）。
      (3)891207被上訴人入境來台，「黃爸」機場接機將人帶走
        （董○○不知情無參與）。
      (4)891217被上訴人入境來台賣淫，被台中縣警察局霧峰分
        局查獲，警方製作筆錄（見原審(一)卷124至126頁，董○
        ○不知情無參與）。
      (5)900121被上訴人賣淫被查獲後，以妨害風化情由強制遣
        送出境（臺灣台中地方法院檢察署90年度偵字第316號
        妨害風化案件偵辦、台中縣警察局霧峰分局90、01、20
        霧警檢字第1132號函，見原審(一)卷119至112頁）（董○
        ○不知情無參與）。
      (6)921117董○○母親董涂○○在加拿大國死亡，董○○單
        獨處理後事，被上訴人未前往參加追思祭拜。
      (7)941002董○○身亡，嗣親屬會議聲請法院指定張柏山、
        上訴人丁○○為董○○遺產管理人（見原審(一)卷208、
        209頁之臺灣台中地方法院94年度財管字第81號裁定）
        。
      (8)961016臺灣台中地方法院發給被上訴人96年度聲繼字第
        43聲明繼承備查函（96、08、13庚○○律師聲請）
      (9)961127董○○遺產管理人（張柏山、丁○○）函請被上
        訴人委任之庚○○律師：「五、遺產管理人很需要聲明
        繼承人被上訴人真實地址、電話，俾便取得聯絡、、、
        請貴大律師轉請辛○○惠示。」，被上訴人迄今置之不
        理。
      (10)961207庚○○律師代理被上訴人向臺灣台中地方法院聲
        請解任遺產管理人（臺灣台中地方法院97年度家聲字第
        8號，經改定財政部國有財產局臺灣中區辦事處為董曉
        峰遺產管理人）。
  （11）970226上訴人提起本件訴訟。
  （12）970807被上訴人對上訴人提起「確認本票債權不存在」
        之訴（原審97年度中簡字第3391號，事實認定被上訴人
        與董○○假結婚，被上訴人未上訴，敗訴判決確定）。
  （13）970812被上訴人對上訴人提起「偽造有價證券等」刑事
        告訴。
  （14）970922被上訴人對上訴人97、09、22民事準備狀請求提
        供婚姻期間（89、06、20-94、10、02）五年多婚姻生
        活之事實、照片、通信、通訊、親友等資料證明婚姻真
        實，惟被上訴人迄未提出。
  （15）971016被上訴人在大陸四川省巴中市出具授權書委託證
        人己○○（同時地做不實宣誓書詳見98、10、07上訴人
        聲請調查證據狀附件）並會同寄交文件給梁奕文律師，
        再與委任之加拿大國律師梁奕文以原審發給96年度聲繼
        字第43號聲明繼承備查函，在97、10、22向該國法院主
        張繼承權（無約束與限制之遺產管理權利）主張繼承董
        ○○之遺產（證人己○○98、10、16證詞審判筆錄第3-
        5頁）。
  （16）990106台中高等行政法院判決：原告之訴駁回（98年訴
        字第298號如附件）
      依上開說明，可見：
      (1)臺灣台中地方法院檢察署90年度偵字第316號起訴書第
        2頁：「、、誘使以結婚名義來台從事性交易之大陸地
        區人民辛○○以一小時新台幣三千元代價前往賣淫、、
        」，臺灣台中地方法院90年度訴字第428號刑事判決書
        第3頁載以：「…假結婚來台賣淫之大陸地區女子辛○
        ○、、、」第6頁載以：「、、強押辛○○目的在逼使
        辛○○之應召站老闆十一哥之人能出面、、」等語（見
        審(一)卷184至186頁臺灣台中地方法院90年度訴字第428
        號刑事判決），審認明確「辛○○以結婚名義來台從事
        性交易、假結婚來台賣淫」無訛。（本案臺灣高等法院
        台中分院90年度上訴字第1878號刑事判決上訴駁回確定
        ）。
      (2)98、03、12台中市北屯區戶政事務所中市北屯戶字第0
        980001351號函載：「、、有事實足以認定係虛偽結婚
        、、」等語，本於行政裁量權認定辛○○與董○○生前
        是通謀虛偽假結婚，撤銷渠等結婚登記。
      (3)98、03、20台中市北屯區戶政事務所中市北屯戶字第0
        980001565號致被上訴人函載：「董○○君生前與台端
        於89年6月20日之結婚，核有事實足認係虛偽結婚，本
        所已依法辦理撤銷結婚登記，、」等語，函知被上訴人
        。
      (4)被上訴人不服上開行政處分，提起訴願，98、06、10臺
        中市政府訴願決定書（案號：098035府法訴字第098014
        3553號）載以：「理由：……其親屬會議成員檢附臺灣
        台中地方法院檢察署檢察官不起訴處分書（98年度偵字
        第621號）、臺灣臺中地方法院90年度訴字第428號刑事
        判決書、臺灣高等法院臺中分院90年度上訴字第1878號
        刑事判決書、臺灣臺中地方法院刑事庭97年11月14日中
        院彥刑信90訴428字第123776號函及臺灣高等法院臺中
        分院刑事庭97年12月15日97年中分鎮刑實90上訴1878字
        第16912號函等文件，向原處分機關申請撤銷訴願人與
        董○○之結婚登記。案經原處分機關審查、、足以認定
        訴願人與董○○係虛偽結婚，、、則原處分機關依前揭
        戶籍法第23條規定撤銷訴願人與董○○結婚登記，並依
        同法第46條規定，以98年3月20日中市北屯戶字第09800
        01565號函通知訴願人，於法自屬有據…再者，據臺灣
        臺中地方法院90年度訴字第428號刑事判決書事實欄亦
        記載：『…假結婚來台賣淫之大陸地區女子辛○○』，
        則原處分機關審酌上情，認定訴願人與董○○係虛偽結
        婚，渠等初為之結婚登記自始無效，爰依戶籍法第23條
        規定撤銷訴願人結婚登記，尚無違誤。」等情，此有臺
        中市政府訴願決定書可稽。
      (5)本件被上訴人不服提起行政訴訟，經台中高等行政法院
        以98年訴字第298號判決駁回在案，詳情有如前述一（
        四）之說明。（詳參判決書）
      (6)證人陸雪娥受委託申請辛○○入境來台所為，經臺灣板
        橋地方法院檢察署檢察官調查後予以緩起訴處分（98年
        度偵字第6183號），詳載：「陸雪娥基於行使偽造私文
        書之犯意，、、明知董○○未授權簽署委託書、、、並
        偽造董○○之署名及用印、、致生損害於董○○之權利
        」等語，足見董○○對此等情事根本不知情，且無參與
        其間。
      (7)被上訴人對原審97年度中簡字第3391號敗訴判決，不上
        訴；在本件又未提出具體事證，對該事件翔實查明認定
        渠等通謀虛偽假結婚之事實，做辯駁與說明，該事件翔
        實查明認定之事實「渠等通謀虛偽假結婚」，當然足為
        本件援用。
  3.按「確認法律關係成立或不成立之訴，非原告有即受確認判
    決之法律上利益者，不得提起之，民事訴訟法第247條定有
    明文。所謂『即受確認判決之法律上利益』，係指法律關係
    之存否不明確，原告主觀上認其在法律上之地位有不安之狀
    態存在，此種不安之狀態，能以確認判決將之除去者而言、
    、、」，此有最高法院86年度台上字第3050號判例足資參照
    。本件被上訴人與被繼承人董○○生前通謀虛偽假結婚，事
    證明確有如前述，原審對之雖已翔實審認調查，但於判決理
    由卻置而不論；尤其，原審發給被上訴人96年度聲繼字第43
    號聲明繼承備查函，使被上訴人委託證人己○○，前往加拿
    大國、與梁奕文律師在加拿大國法院持憑該聲明繼承備查函
    ，主張繼承董○○遺產，直接影響上訴人債權之受償；且對
    遺產管理人財政部國有財產局台灣中區辦事處之聲請撤銷該
    聲明繼承備查函，回復應待被上訴人對董○○之遺產繼承權
    不存在事件訴訟確定，再行聲請撤銷該聲明繼承備查函，卻
    本件訴訟事件認為欠缺權利保護要件，駁回上訴人、參加訴
    訟人之請求；原審判決認事用法顯然難謂妥適，請參酌卷證
    被上訴人與董○○生前通謀虛偽假結婚，所衍生之相關訴訟
    裁判、行政處分等文件、資料，而為如上訴聲明之判決，以
    維權益。
  4.被上訴人99、01、20審理期日所提民事辯論意旨狀所載，已
    將事實真相嚴重誤導，唯恐影響  鈞院對真實之判斷，謹再
    續提理由說明如下：
    (1)被上訴人在該民事辯論意旨狀第2頁第2行抗辯：「上訴人
      並不會因為被上訴人有繼承權而因此不得對被繼承人董曉
      峰之遺產行使權利、、」等語，可是被上訴人並未遵從我
      國法律規定，應向遺產管理人即參加人申報繼承權，卻急
      急委任代理人及加拿大國律師梁奕文，持用原審發給之96
      年度聲繼字第43號聲明繼承備查函，在加拿大國法院主張
      繼承，如果其計得逞，則董○○遺產管理人清理遺產、上
      訴人債權之受償，終究均將落空。
    (2)前開民事辯論意旨狀第2頁第6行載以：「按被上訴人對上
      訴人二人提出民事確認本票債權不存在之訴，經送憲兵司
      令部刑事鑑識中心鑑定，上訴人二人據以對被上訴人配偶
      董○○主張債權之代償協議書及本票上被繼承人董○○之
      簽名與董○○生前之筆跡不符合，是以，該本票及代償協
      議書既均非董○○所簽發，則上訴人二人主張其為董○○
      之債權人，顯有未合」等語。所為抗辯已嚴重失真：被
      上訴人起訴之原審97年度中簡字第3391號「確認本票債權
      不存在」事件，受敗訴判決後卻放棄上訴，任由判決確定
      ，顯然其訴無理由。票據之簽發，依法律規定及國人使
      用票據之習慣，均不必發票人自己填載，所以上訴人於接
      受董○○簽發系爭票據時，並未要求董○○親筆填寫。
      憲兵司令部刑事鑑定中心鑑定書僅表示部分與董○○筆跡
      不合，並非鑑定是「上訴人筆跡」，因此其鑑定結果，與
      上訴人無涉；究竟董○○係委託何人簽發系爭票據？只有
      董○○知道。
    (3)前開民事辯論意旨狀第2頁倒數第4行載以：「該案偵查中
      陸雪娥陳述，據以辦理入境手續之文件均係正本，如未經
      董○○同意，陸○○如何取得正本？」等語。事實上這些
      文件，全部掌握在「人蛇集團手中」，只要深入追查陸○
      ○、黃爸……等相關人士，不難查出「假結婚真賣淫」之
      真相。
    (4)前開民事辯論意旨狀第3頁第3行載：「尚無法以此推論，
      證明董○○與被上訴人間是否確實無結婚之真意。」等語
      。本件上訴人在原審即請求被上訴人提出有關「結婚真意
      」的具體事證：諸如二人出遊、生活起居、親友通信、通
      訊、往來……等照片、資料為證，可是迄今置之不理。
    (5)前開民事辯論意旨狀第3頁第9行載以：「自被上訴人於90
      年1月21日因故遣送出境後，至董○○於94年10月2日死亡
      前止，長達五年期間，若董○○與被上訴人卻係假結婚而
      毫無感情存在、、」等語。則請被上訴人提出長達五年期
      間相關結婚真意的事證，有如前述，及本件在原審審理期
      間，上訴人所做抗辯、所為請求、與對被上訴人應負舉証
      責任之要求。
    (6)前開民事辯論意旨狀第3頁倒數第7行載以：「在大陸停留
      期間長達兩個月有餘，且在此之前，董○○還曾於89年1
      月29日至2月2日，同年4月7日至4月9日前往大陸，此有其
      出入境資料，以其出入境次數之頻繁，足証董○○婚前經
      濟情況甚佳，要無為賺取蠅頭小利，而假結婚之可能。」
      等語。董○○進出大陸地區多少次數與停留長短，均與被
      上訴人主張之「結婚」無關。而本件「假結婚真賣淫」之
      事實認定，已有該管戶政事務所、台中市政府訴願審議委
      員會、台中高等行政法院、臺灣台中地方法院、臺灣高等
      法院台中分院均為同一認定，且有相關判決書，函件等文
      件資料在卷可稽，其「無假結婚之可能」之泛詞，根本無
      可採。
    (7)前開民事辯論意旨狀第5頁倒數第5行載以：「依經驗法則
      ，其來台後理應係由賣淫集團接至事先安排的處所從事賣
      淫」等語。事實上被上訴人在89年12月7日入境來台，「
      黃爸」機場接機，將被上訴人帶走，真實住處是「綽號十
      一哥」的淫窟，並非入境資料所載住處，否則承辦員警何
      以查不到董○○其人，且97年度中簡字第3391號判決書所
      載「89年12月11日~12月14日」四天期間，何人收留被上
      訴人辛○○？
乙、被上訴人（即被告）方面：
一、答辯聲明：
  (一)、上訴駁回。
  (二)、第二審訴訟費用，由上訴人負擔。
二、陳述：
  (一)、上訴人係以債權人之身分提起確認之訴，如上訴人無法證
      明其債權屬實，即無受確認判決之法律上利益，自應直接
      駁回起訴，無須針對被上訴人有無繼承權之實體問題進行
      調查。上訴人所提供之本票上發票人董○○之簽名，與卷
      附大陸地區人民進入臺灣地區保證書及合作金庫銀行存摺
      上董○○之簽名，顯有不符，且上訴人不願意提供與董曉
      峰借貸關係之資金流向證明，故上訴人顯然無法證明其債
      權屬實。又法律關係之存否雖不明確，而原告在私法上之
      地位並不因此而受有侵害之危險者，不得謂原告有即受確
      認判決之法律上利益，最高法院29年上字第473號判例意
      旨參照。縱認被上訴人繼承權之存否不明確，然上訴人如
      確係債權人，其等對於董○○之遺產行使權利之私法上之
      地位並不因此而有受侵害之危險，並不因被上訴人有繼承
      權即不得對遺產行使權利，故上訴人並無即受確認判決之
      法律上利益，自應駁回其起訴。又上訴人提起本件訴訟目
      的，無非係在取得董○○之全部遺產，以清償彼等之「所
      謂債權」。惟上訴人只需向董○○之遺產管理人即參加人
      報明債權，即可依法獲得清償，遺產管理人亦於處分董曉
      峰之遺產後，須先清償債權人之全部債權完畢，如有賸餘
      ，始得將餘額交付繼承人即被上訴人，且如遺產不敷清償
      其債權時，上訴人尚得依法向繼承人即被上訴人請求清償
      ，是以，被上訴人與董○○之婚姻關係及繼承權存在與否
      ，對上訴人均無若何利害關係可言，亦即上訴人提起本件
      確認之訴，並無若何法律上之利益。另倘被上訴人係經由
      賣淫集團安排與董○○假結婚，依經驗法則，董○○因假
      結婚而在大陸停留的時間不可能很長，辦完結婚手續即會
      返回臺灣，惟董○○於89年4月24日即出境，89年6月20日
      與被上訴人結婚，89年6月26日返回臺灣，在大陸停留長
      達兩個月，足證被上訴人並非經由賣淫集團安排與董○○
      假結婚。此外，董○○在89年4月24日赴大陸結婚前，另
      於89年1月29日至2月2日及89年4月7日至4月9日赴大陸兩
      次，足證董○○婚前經濟情況尚佳，自無假結婚之可能性
      。再觀諸被上訴人於警詢時陳稱「我於89年12月14日中午
      看報紙中應徵的廣告，因身上缺錢花用，便打電話去應徵
      ，這是第一次應徵」；「我申請來臺之證件是由我先生保
      管」；「叫黃爸的人接我到先生的租屋地」；「護照在我
      老公那邊，資料行李都由他保管」；「因為和先生吵架，
      所以就跑出來了」，被上訴人來臺後係被接到董○○租屋
      地，並非賣淫集團事先安排的處所，後來係因與董○○吵
      架而離家出走，因缺錢而自行打電話應徵，並非由賣淫集
      團安排與董○○假結婚；另被上訴人在89年12月18日15時
      作第三次筆錄時，承認之前有所隱瞞，隨後警員問「你先
      生是何人？是否知道年齡？」，被告回答「先生董○○40
      歲」，足證被上訴人並非連董○○之姓名都不清楚。至於
      被上訴人不清楚住址和電話，係因被上訴人自89年12月7
      日來臺後，六、七天就離家出走，在此期間並無需要填寫
      地址、電話或回答別人住址、電話之問題，因此無法記住
      住址和電話，並不違反經驗法則。若被上訴人係經由賣淫
      集團安排與董○○假結婚，則當初除被上訴人遭遣返外，
      董○○必定會被移送法辦，然自被上訴人於89年12月至霧
      峰分局作筆錄起，至董○○94年10月死亡止，長達五年期
      間，董○○從未遭檢警傳訊調查，足證被上訴人與董○○
      間自始即非假結婚。被上訴人與董○○並非假結婚，故對
      於董○○之遺產，被上訴人自有繼承權。再者，「確認婚
      姻無效之訴由第三人提起者，須以夫及妻為共同被告，此
      即所謂必要之共同訴訟，如夫或妻死亡，則第三人不得提
      起此項訴訟。」。「按確認婚姻成立或不成立之訴，由夫
      或妻起訴者，以其配偶為被告，若夫妻之一方死亡，即不
      得提起此種確認之訴，否則，其當事人之適格即有欠缺，
      此觀之民事訴訟法第568條第1項、第569條第1項規定自明
      。」最高法院50年台上字第1341號民事判例、80年度台上
      字第1432號民事判決著有見解。本件上訴人提起確認被告
      與董○○間之婚姻關係無效（或不成立）之訴，於法不合
      ，應予駁回等語置辯。原審判決駁回上訴人之訴，並無不
      合。答辯聲明如上所示。
  (二)、於本院補充辯稱：
    1.「按確認法律關係之訴，非原告等有即受確認判決之法律
      上利益者，不得提起之」。民事訴訟法第247條第1項前段
      定有明文。又「民事訴訟法第247條所謂即受確認判決之
      法律上利益，係指因法律關係之存否不明確，致原告在私
      法上之地位有受侵害之危險，而此項危險得以對於被告之
      確認判決除去之者而言」，最高法院42度台上字第1031號
      、52年台上字第1240號判例、95年度台上字第2358號判決
      可供參照。查被上訴人為大陸地區人民，董○○與被上訴
      人於89年6月20日在中國四川省辦理登記結婚，嗣經財團
      法人海峽交流基金會認證（見原審(一)卷51至53頁）後，董
      ○○復經於89年9月19日在臺灣戶政機關辦妥結婚登記手
      續之事實，有經財團法人海峽交流基金會認證之結婚公證
      書及臺中市南屯區戶政事務所97年4月14日，中市南屯戶
      字第0970001839號函暨所附董○○戶籍謄本及結婚登記申
      請書各乙件在卷可稽（見原審(一)卷74、75頁）。自堪認為
      真正。上訴人等雖主張其係被繼承人董○○之債權人，董
      ○○係充當人頭，前往大陸地區與被上訴人辦理假結婚，
      董○○與被上訴人間並未有結婚之真意，被上訴人自非董
      ○○之配偶，對董○○之遺產自無繼承權等語。惟查除依
      上訴人等提出之前述證據，并不足以證明被上訴人與董曉
      峰間，係屬虛偽結婚，業經詳述於前外。且被上訴人不服
      台中市北屯區戶政事務所撤銷被上訴人戶籍結婚登記處分
      及台中市政府駁回訴願之決定，業經提起行政訴訟，現正
      繫屬台中高等行政法院審理中。在該案審結定讞前，要難
      執台中市北屯區戶政事務所曾撤銷被上訴人之戶籍結婚登
      記及台中市政府曾駁回訴願為由，遽予認定被上訴人係屬
      「假結婚真賣淫」，而并無與董○○結婚之真意，且對董
      ○○之遺產無繼承權外。況被上訴人對董○○繼承權之有
      無，對於上訴人等為董○○之債權人私法上之地位並無任
      何影響或上訴人等之債權人地位有受侵害之危險。蓋董○
      ○死亡後，除配偶即被上訴人外，並無第一至第四順位之
      繼承人，業經由原審於97年4月14日，以97年度家聲字第8
      號，依台灣地區與大陸地區人民關係條例第67條之1第1項
      規定，指定參加人為董○○之遺產管理人，有前開卷證影
      本可參。依大陸地區人民繼承被繼承人在台灣地區之遺產
      管理辦法第14條規定「國產局完成清償債權、交付遺贈物
      、移交遺產給大陸地區繼承人及賸餘遺產收歸國有後，應
      向法院聲報終結遺產管理人職務，並為管理之報告。」（
      見原審(一)卷251頁）是以上訴人等縱為董○○之債權人，
      現既已向董○○之遺產管理人即參加人申報債權，則董○
      ○之遺產管理人即參加人即應依前開管理辦法規定，於將
      董○○之遺產清償上訴人等之債權後，始得將賸餘之遺產
      交付繼承人即被上訴人，對上訴人等為債權人之私法上地
      位並不生影響。再者，縱或被上訴人非為董○○之繼承人
      ，則董○○無繼承人，依民法第1179條第1項第4款、第2
      項規定，遺產管理人亦應將董○○之遺產先為清償其債權
      人即上訴人等，對於上訴人等為董○○債權人之私法上地
      位亦無影響。是依上開說明，不論被上訴人是否為董○○
      之繼承人，如上訴人等確為董○○之債權人，其債權自董
      ○○遺產受清償之私法上地位，並不因被上訴人是否為董
      ○○之繼承人而生變動或影響，至為灼然。綜上所述，上
      訴人等請求確認被上訴人對董○○之遺產繼承權不存在，
      核無即受判決之法律上利益而欠缺權利保護要件。從而原
      審於審慎查證後，就此部分，亦認為上訴人之訴為無理由
      ，予以駁回。認事用法，亦稱允洽。
    2.被上訴人雖均以債權人（即利害關係人）自居，并提出以
      董○○名義簽發之發票日，93年7月31日、94年4月3日，
      票號WG0000000號、WG400917號、WG400916號，面額5,000
      ,000元、20,000,000元（按係乙○○提出）8,368,175元
     （按係丁○○提出）之本票三張，向原由親屬會議選定之
      董○○之遺產管理人（張柏山律師及丁○○）申報債權，
      并經將董○○所遺之不動產，予以賤價拍賣，獲得部份清
      償。惟查前述上訴人等提出之債權憑證（即本票），不惟
      各該本票發票人董○○之簽名，核與卷附大陸地區人民進
      入台灣地區保證書及合作金庫銀行董○○存摺上之被繼承
      人董○○之親筆簽名，就肉眼觀察顯有不符，且頃經台灣
      台中地方法院民事庭於另案（即97年度中簡字第3391號，
      確認本票債權不存在事件）審理中，將前述本票三張及彼
      等與董○○所簽代償協議書（見鈞院卷241、242頁之證五
      ），函請憲兵司令部刑事鑑識中心鑑定結果。亦據該鑑識
      中心於98年6月6日以憲直刑鑑字第0980000952號鑑定書函
      覆鑑定結果略以：「送鑑資料代償協議書、本票與合作金
      庫開戶申請書、印鑑卡、結婚登記書上「董、峰」字跡間
      之書寫個性、慣性及特徵均不相符」等語，亦有前述鑑定
      報告可稽（見鈞院卷240頁之證四）。足證前述董○○名
      義簽發之本票及協議書，係屬偽造，而非董○○生前親自
      簽名，殆亟灼然。加以，上訴人等究曾於何時何地如何將
      鉅款借予董○○又交代不清。亦即既無銀行或郵局之匯款
      憑證可稽，亦無董○○親簽之借款收據可憑，更無目睹彼
      等交付鉅款給董○○之證人可供傳證。此外，復查董○○
      於去世時，雖無固定職業。惟其生前除在加拿大置產，并
      持有基金外。（共計價值若干？尚待查明）且在台灣亦置
      有房地產，計土地五筆，市值估價約為9,583,200元，土
      地一筆及建物一棟，市值估價約為2,916,905元。以上共
      計為12,500,105元。此有世通不動產鑑價顧問有限公司鑑
      定報告書可證（見鈞院卷233至239頁之證三）。又於其生
      前，尚有資金2,000,000元借給訴外人王蘊澎，現金300,
      000元借給訴外人陳興武，亦有王蘊澎簽發之合庫西台中
      分行，94年12月1日期、95年1月期，票號XG0000000、XG0
      000000號，面額）各1,000,000元整之支票二紙可稽。及
      證人王蘊澎、陳興武可資傳證。又於其去世時，尚遺有動
      產ESCAPE牌轎車一輛（僅使用約一年），及在其住處發現
      之現金200,000元。綜就上情參酌以論，不惟足證其生前
      ，生活無虞匱乏而無庸借貸渡日。更不需充當「人頭老公
      」賺錢，以維生活。加以其於去世前數年，既未設立公司
      行號，亦未開設工廠，更毋需大量資金運用，彰彰明甚。
      茲查上訴人（即債權人）乙○○提出之以董○○名義簽發
      之發票日93年7月31日期，票號WG0000000號，面額5,000,
      000、94年4月3日期，票號WG 400917號，面額20,000,000
      元。暨另一上訴人（即債權人）丁○○提出之以董○○名
      義簽發之發票日94年4月3日期，票號WG400916號，面額8,
      368,175元之本票各一紙，既經鑑定係屬「偽造」。且上
      訴人等對於確曾借貸鉅款給董○○，又無法舉證以實其說
      。加以上訴人等於94年4月3日與董○○簽署代償協議書時
      ，又係三人同時在協議書上簽名（見鈞院卷241、242頁之
      證五）且依據協議書之記載，董○○并係當場交付前述票
      號WG400917號，面額20,000,000元支票一紙給乙○○及票
      號WG400916號，面額8,368,175元支票一紙給丁○○。按
      彼等與董○○不惟有親戚之誼，且彼此至為熟稔。如確係
      董○○生前參與協議，并當場交付前述本票二紙給上訴人
      等，則協議書及本票發票人欄，必會親自簽名，而無假手
      他人代簽之理？茲經鑑定該協議書及本票上之簽名既核與
      董○○生前之筆跡不符，則前述協議書及本票，係屬偽造
      ，且上訴人等亦無並不知情之理，殆堪認定。執此以論，
      縱令前述協議書、本票，無法證明確係上訴人等所偽造，
      而係假手他人偽造，或係他人偽造後，交予上訴人等持以
      行使，辦理債權登記，并就被繼承人董○○之遺產獲得部
      份清償。則其等亦係知情而持以行使，係屬「假債權，真
      詐財」，要無疑義。此外，所謂代償協議書所附之提供償
      債之珠寶照片（見鈞院卷243、244頁之證六）3張。其所
      載珠寶，既無廠牌名稱，又無鑑定之價格？竟執此資為債
      權人乙○○，用以代償董○○積欠丁○○之債務20,000,0
      00元之證據。當尤屬掩耳盜鈴，欲蓋彌彰，熟能置信。核
      其所為，顯有涉犯「偽造有價證券」或「行使偽造有價證
      券」及「偽造私文書、詐欺、侵占」等犯行，亦亟灼然。
      核其申報之債權，既非真實，又焉能謂其係債權人或利害
      關係人？另核其當事人是否適格，既有疑義？更憑何訴請
      確認被上訴人對被繼承人董○○之繼承權不存在。
    3.於被繼承人董○○去世，經親友在其住宅清點遺物時，其
      中尚有訴外人王○○簽發之合作金庫銀行西台中分行，94
      年12月1日期、95年1月期，票號XG0000000號、XG0000000
      號，面額各1,000,000元支票二張，被訴外人涂○○女士
      （按係上訴人乙○○之妻）取去。不惟未列入遺產清冊且
      中其中票號XG0000000號，面額1,000,000元，發票日期94
      年12月1日期支票一張，業經涂○○女士提示兌現，領取
      現款納入私囊，侵占入已花用。另票號XG0000000號，面
      額1,000,000元，發票日期95年1月期之支票一紙，則經其
      提示遭退，亦有各該票據及退票理由單可憑。如向付款銀
      行合庫西台中分行函查，即可明暸。而
      本件原由親屬會議選定之遺產管理人丁○○等（按現經法
      院另指定國有財產局台灣中區辦事處為遺產管理人）原應
      為全體債權人暨繼承人之利益，盡善良管理人之責任，就
      董○○之遺產暨債務予以妥慎處理。詎其不惟對於前述債
      權人乙○○、丁○○等申報之上述本票，疑似假債權，未
      予追究。且對於董○○去世後，遺留之前述支票二紙，計
      面額2,000,000元，未列入遺產清冊且不予置理，當尤不
      無涉及背信之嫌。又訴外人涂秋梅涉嫌侵占入已持以兌現
      之票款1,000,000 元，嗣經被上訴人發現，以另案對乙○
      ○、丁○○及涂○○，以涉嫌犯偽造有價證券、侵占等罪
      提出告訴。在偵查中，始由乙○○向檢察官提出聲請，願
      將收取之票款1,00 0,000萬元交出，請檢察官轉交遺產管
      理人。旋經台灣台中地方法院檢察署，函請參加人依法處
      理中，亦有該署中檢輝官98偵11467號函可證（見鈞院卷
      250頁證八)。
    4.綜上所述，上訴人等持以行使之債權憑證，既屬偽造，從
      而其等之債權當亦屬假債權。既屬假債權，當更非真正之
      債權人或利害關係人。更何況彼等現又為涉嫌犯偽造有價
      證?（本票）侵占等罪之被告，雖尚在偵查中，未經起訴
      。惟其持以申報債權之憑證，既經鑑定係屬偽造。侵占遺
      產之贓款1,000,000元，又經上訴人乙○○陳明自願繳回
      。且經檢察官函請遺產管理人，國有財產局台灣中區辦事
      處，依法處理中。不惟其等當事人之適格顯有欠缺，且更
      難謂為真正之債權人或利害關係人。茲徒執被上訴人之戶
      籍結婚登記被戶政事務所撤銷及代辦入境手續之陸雪娥，
      被依偽造文書罪科處罪刑，以及刑事判決載有由大陸來台
      賣淫之女子辛○○等陳詞，指摘原判決不當，尤核無理由
    5.本件上訴人二人無提起確認判決之法律上利益：
      (1)上訴人雖主張其為董○○之債權人，唯查，被上訴人繼
        承權之有無與上訴人為董○○遺產債權人之私法上地位
        並無關係，上訴人為董○○遺產債權人之私法上地位並
        不會因此而有受侵害之危險，亦即，上訴人並不會因為
        被上訴人有繼承權而因此不得對董○○之遺產行使權利
        。是以，上訴人提起本件訴訟並無即受確認判決之法律
        上利益。
      (2)被上訴人對上訴人二人提出民事確認本票債權不存在之
        訴，經送憲兵司令部刑事鑑識中心鑑定，上訴人二人據
        以對被上訴人配偶董○○主張債權之代償協議書及本票
        上董○○之簽名與董○○生前之筆跡不符合（見原審(二)
        卷259至269頁），是以，該本票及代償協議書既均非董
        ○○所簽發，則上訴人二人主張其為董○○之債權人，
        顯有未合，是以，上訴人二人以董○○債權人之身分提
        出本訴即於法無據，並無理由。
    6.被上訴人與董○○間確有存在結婚之真意，其婚姻關係合
      法有效成立，茲說明如下：
      (1)由板橋地方法院檢察署函調之98年偵字第6183號卷宗，
        可以知悉，該案檢察官啟動偵辦陸○○使公務人員登載
        不實案，係由台中地法院檢察署移轉管轄，唯查，該案
        台中地方法院檢察署啟動偵查乃係所謂董○○之親屬會
        議成員涂秋梅至台中地方法院檢察署為告發，檢察官始
        啟動偵查，又該案緩起訴處分書中，指稱陸○○未經董
        ○○授權簽署委託書，仍向內政部警政署入出境管理局
        提出申辦入境手續…，唯查：該案偵查中陸○○陳述，
        據以辦理入境手續之文件均係正本，如未經董○○同意
        ，陸○○如何取得正本？且縱認陸○○確係未經董○○
        同意為董○○簽署委託書，向內政部警政署入出境管理
        局提出申辦入境手續…，此部份之事實僅能證明，陸○
        ○有「未經董○○同意，簽署董○○之委託書，向內政
        部警政署入出境管理局提出申辦入境手續…」之情形，
        尚無法以此推論，證明董○○與被上訴人間是否確實無
        結婚之真意。是以，顯無法以板橋地方法院檢察署對陸
        ○○所為之緩起訴處分，即認定被上訴人與董○○間係
        虛偽結婚。
      (2)董○○於89年6月20在四川省成都市辦理結婚登記後，
        旋即返台辦理戶籍結婚登記，暨為被上訴人申請辦理入
        境手續，來台依親團聚。自被上訴人於90年1月21日因
        故遣送出境後，至董○○於94年10月2日死亡前止，長
        達五年期間，若董○○與被上訴人確係假結婚而毫無感
        情存在，又豈有不訴請「離婚」或「婚姻關係不存在」
        ，以維護自已權益之理。現董○○既已死亡，要不容他
        人妄加揣測，遽謂董○○無與被上訴人結婚之真意。
      (3)進言之，董○○與被上訴人於89年6月20日在四川省成
        都市結婚，該次，董○○係於89年4月24日即出境至大
        陸，89年6月20日在四川省成都市與辛○○結婚，同月
        26日始返台，在大陸停留期間長達兩個月有餘，與一般
        所謂人頭老公，專程匆匆赴大陸結婚就回來的情形並不
        相同，且在此之前，董○○還曾於89年1月29日至2月2
        日，同年4月7日至4月9日前往大陸，此有其出入境資料
        ，附卷可參，以其出入境次數之頻繁，足證董○○婚前
        經濟情況甚佳，要無為賺取蠅頭小利，而假結婚之可能
        。
      (4)按依臺灣地區與大陸地區人民關係條例第52條第1項規
        定：「結婚…之方式及其他要件，依行為地之規定。」
        ；及同條例第53條規定：「夫妻之一方為臺灣地區人民
        ，一方為大陸地區人民者，其結婚…之效力，依臺灣地
        區之法律。」，準此，兩岸人民如在臺灣結婚應適用臺
        灣地區《民法親屬編》的規定，如在中國大陸結婚，則
        適用中國大陸的《婚姻法》的規定。依照大陸《婚姻法
        》第8條規定：「要求結婚的男女雙方必須親自到婚姻
        登記機關進行結婚登記。符合本法規定的，予以登記，
        發給結婚證。取得結婚證，即確立夫妻關係。」。由上
        所述，依照兩岸人民關係條例第52條之規定，本件被上
        訴人與董○○於大陸地區結婚，婚婚之方式及要件應依
        大陸地區之法律規定。依大陸《婚姻法》第8條之規定
        ，男女雙方親自到婚姻登記機關進行結婚登記，發給結
        婚證。取得結婚證，即確立夫妻關係，並不以婚宴請客
        為婚姻成立要件。
      (5)經查，董○○與被上訴人結婚係親自到四川成都公證處
        結婚登記，且董○○辦理結婚登記時，攜帶單身證明，
        所有文件皆為其所親簽，顯見確有與被上訴人結婚之真
        意，符合大陸《婚姻法》第8條之規定，並經四川公證
        處發給結婚公證書，被上訴人與董○○間之婚姻關係合
        法成立，不因台灣戶政機關有無戶籍登記而影響其結婚
        之成立。
      (6)綜上所述，被上訴人之夫董○○及其一等親（母及哥哥
        ）生前資力充裕，若如上訴人所述在加拿大尚留有遺產
        ，斷不可能為了賺取區區數萬元之代價而與被上訴人假
        結婚。由董○○之入出境紀錄觀之，董○○自85年至94
        年過世前，入出境頻繁，顯示董○○具有相當之資力，
        一般市井小民絕不可能有如此頻繁之出國紀錄，如果董
        ○○是會為了賺取區區數萬元而假結婚之人，怎可能一
        天到晚搭飛機出國？被上訴人與董○○於89年6月20日
        於大陸四川城都涉外婚姻部辦理結婚，而董○○係於8
        9年4月24日入境大陸，6月26日出境回台，該次停留大
        陸期間約二個月（參卷附董○○之入出境紀錄），一般
        人蛇集團安排以假結婚為目的赴當地辦理結婚登記之人
        頭，怎可能會在當地停留二個月之久？且被上訴人來台
        後確實至董○○之租屋處與董○○共同居住生活，唯，
        因與董○○發生爭吵，負氣離家，舉目無親，身上沒錢
        ，也沒有將董○○的電話、聯絡方式帶在身上，無奈之
        下，恰巧看到報紙上有應徵廣告，才打電話去應徵，縱
        被上訴人為了生活費而從事色情行業，亦僅構成離婚事
        由，但非得以此即證明被上訴人與董○○係假結婚。如
        果被上訴人係經由賣淫集團安排與董○○假結婚，依經
        驗法則，其來台後理應係由賣淫集團接至事先安排的處
        所從事賣淫，且被上訴人之證件必由賣淫集團所保管，
        惟，被上訴人在霧峰警局所作之筆錄，即明確表達，被
        上訴人的證件係由董○○所保管，是以，上訴人與先夫
        董○○間確係有結婚之真意，至為明確。
丙、參加人方面：
一、參加聲明：
  請依上訴人上訴聲明判決。
二、陳述：
  (一)、查94年10月2日董○○身亡，本件遺產管理人事件前經親
      屬會議聲請原審94年度財管字第81號民事裁定指定張柏山
      律師及丁○○為董○○遺產管理人。嗣被上訴人以董○○
      配偶身分向原審聲明繼承，於96年10月16日原審發給被上
      訴人96年度聲繼字第43聲明繼承備查函，並於96年12月7
      日委由庚○○律師代理被上訴人向臺灣台中地方法院聲請
      解任張柏山律師及丁○○遺產管理人之職務，並聲請參加
      人為董○○之遺產管理人，嗣經原審97年度家聲字第8號
      裁定確定改定參加人為董○○遺產管理人，合先明。
  (二)、依民法第1185條規定：「第1178條所定之期限屆滿，無繼
      承人承認繼承時，其遺產於清償債權，並交付遺贈物後，
      如有賸餘，歸屬國庫。」，此乃賸餘遺產歸屬國庫之規定
      ；至遺產清算結果，若無賸餘之積極財產時，其不發生歸
      屬國庫問題，固不待言。參加人經臺灣臺中地方法院97年
      度家聲字第8號民事裁定暨確定指定為董○○之遺產管理
      人，被上訴人之繼承權是否存在，攸關訴訟參加人管理董
      ○○遺產之正確性，及將來董○○賸餘遺產歸屬國庫之實
      際數額，是被上訴人繼承權不存在事件之訴訟，對國庫就
      董○○賸餘遺產之歸屬顯有利害關係，對參加人就被董曉
      峰遺產之管理，顯有受確認判決之法律上利益。
  (三)、參加人清理被繼承人董○○在台灣之遺產，查有台中民權
      路郵局存款121元（原151元，扣除手續費30元，由參加人
      代管中，見本院卷102、103頁之台中郵局函）及福特六和
      汽車乙輛（已由前遺產管理人變賣完竣，見本院卷104頁
      台中監理所函），嗣臺灣臺中地方法院檢察署以98年9月
      7日中檢輝官98偵11467字第093744號函，告知參加人關於
      董○○生前有2,000,000元之債權（2張支票，面額分別為
      1,000,000元），其中1張面額1,000,000元已由乙○○兌
      現，請參加人本於遺產管理人權責向乙○○索取，嗣該1,
      000,000元業已由乙○○匯入參加人管理中（見本院卷105
      、106頁），另1張面額1, 000,000元支票部分，業由參加
      人向臺灣臺中地方法院聲請支付命令中（相對人：王○○
      、吳○○2人，見本院卷107、108頁）。
  (四)、董○○在加拿大之遺產，業經加拿大皇家道明銀行（TD
      Canada Trust）函送相關資料證實董○○在該銀行確有存
      款資料，依函送資料所示，被繼承人董○○在該銀行確有
      存款資料，分為活期存款及定期存款（基金）部分，在活
      存部分，共有3筆帳戶（有2筆應屬加幣存入，現存餘額共
      計＄12,155.57，另1筆為美金存入，現存餘額為＄951.39
      ）；另定存（基金）部分，共有2筆資料（其中1筆係以美
      金＄33,731.19存入，開戶日為西元2008年11月5日，到期
      日為西元2008年12月5日；另1筆應以加幣＄626,765.29存
      入，開戶日為西元2008年12月1日，到期日為西元
      2008 年1 2月31日）。參加人對董○○在加拿大之遺產，
      刻陳報本局轉請外交部積極處理中（見本院卷109至126頁
      證三董○○在加拿大之遺產相關資料）。
  (五)、董○○與大陸女子被上訴人之結婚登記，案經台中市北屯
      戶政事務所98年3月20日中市北屯戶字第0980001565號函
      依法撤銷，並經記事註記；此有該等最新戶籍登記謄本可
      按。參加人基於善盡董○○遺產管理人立場，向原審聲請
      撤銷所發被上訴人之該院96年度聲繼字第43號聲明繼承備
      查函，惟原審家事法庭98.5.25中院彥家維96聲繼43字第
      53085號，函復參加人以：「本院96年度聲繼字第43號准
      允聲明繼承，如有爭議，應循民事訴訟程序訴請法院為實
      體之裁判」（見本院卷206至208頁）。
  (六)、董○○在加拿大所遺留之遺產，參加人之公權力對之並無
      管轄權，雖經原審97年度家聲字第8號民事裁定暨確定指
      定參加人為董○○之遺產管理人，但僅屬非訟事件性質，
      只能依法做清理作業；且亦無權、無法阻止被上訴人持用
      原審所發給96年度聲繼字第43號聲明繼承備查函，在加拿
      大國法院主張對董○○遺產之繼承權，綜上，被上訴人繼
      承權之是否存在，直接影響遺產管理人即參加人在本件遺
      產管理之正確與完整性，及將來國庫對董○○遺產之歸屬
      。因此，參加人對本件訴訟標的，乃有受確認判決之法律
      上利益，至臻明確。
丁、 不爭執事項：
一、董○○於94年10月2日死亡（見原審(一)卷75頁戶籍謄本）。
    臺灣台中地方法院96年10月16日發給被上訴人96年度聲繼字
    第43號准予聲明繼承備查函。
二、被繼承人董○○遺產管理人財政部國有財產局臺灣中區辦事
    處，於98年4月1日以台中市北屯區戶政事務所98年03月20日
    中市北屯戶第098000156號函影本及依法撤銷並經記事註記
    之最新戶籍謄本戶籍登記謄本各一報請原審撤銷96年度聲繼
    字第43號准予聲明繼承備查函。嗣經原審家事法庭98年5月
    25日中院彥家維96聲繼43字第53085號函稱：「主旨：本院
    96年度聲繼字第43號准予辛○○聲明繼承，如有爭議，應循
    民事訴訟程序訴請法院為實體之裁判。說明三、辛○○是否
    為被繼承人董○○之配偶而有聲明繼承權，業經本院97年度
    家訴字第48號審理中。」（見本院卷206至208頁）。
三、駐溫哥華辦事處98年4月14日溫哥字第098210號函財政部國
    有財產局（附件）載以：「主旨：有關協查洽領被繼承人董
    ○○在加國之遺產、說明二、關於旨揭事項、、加拿大皇家
    道明銀行來函略以：本案已進入訴訟程序，爭訟當事人若包
    括貴局則共有三造，其中兩造已委託訴訟代理人向BC省最高
    法院提出訴狀，貴局倘欲爭取董君之遺產，則必須儘速委任
    溫哥華的律師向加國法院提出訴訟、、三、、全案過於專業
    ，且內容已涉及我國、、、判決有無違背公序良俗及有無國
    際相互之承認、、已非本處人員所能處理，允宜委由律師依
    職權及專業能力妥適為之」等語（見本院卷122至124頁）。
四、原審97年度中簡字第3391號判決被上訴人辛○○敗訴確定在
    案。（見本院卷26至49頁判決書，有98年8月21日判決確定
    證明書，並經本院依職權調閱無訛）。
五、被上訴人之結婚登記，98年3月13日經台中市北屯區戶政事
    務所撤銷其結婚登記之處分（見原審(二)卷239頁中市北屯戶
    字第0980001351號函），被上訴人提出訴願，亦經台中市政
    府訴願審議委員會98年6月10日予以駁回之決定（見原審(二)
    卷278至283頁之098035府法訴字第0980143553號）。
六、受委託辦理被上訴人入境來台（89、12、07）之證人陸○○
    ，經臺灣板橋地方法院檢察署檢察官調查後予以緩起訴處分
    （該署98年度偵字第6183號），詳載：「陸○○基於行使偽
    造私文書之犯意，、、明知董○○未授權簽署委託書、、、
    並偽造董○○之署名及用印、、致生損害於董○○之權利」
    等語。（見原審(一)卷49、50頁被上訴人之大陸地區人民進入
    台灣地區旅行證申請書、附於原審97年度中簡字第3391 號
    (三)卷上訴人答辯狀(六)之98年度偵字第6183號緩起訴處分書）
    。
七、原審90年度訴字第428號妨害自由案刑事判決書事實欄載以
    ：「…由童恒治…打電話誘使假結婚來台賣淫之大陸地區女
    子辛○○（業於90年1月21日遭強制遣送出境），以1小時3,
    000元之代價前往賣淫……又被害人辛○○於警訊中…係因
    其應召站老闆…」等語，該案經臺灣高等法院台中分院90年
    度上訴字第1878號判決確定（附於原審97年度中簡字第3391
    號(二)卷98年1月5日言詞辯論筆錄後）。
八、丁○○已就董○○之遺產受償1,396,415元。乙○○已就董
    ○○之遺產受償2,999,748元。
九、董○○過世時，在台灣遺留七筆不動產及債務人陳興武現金
    200,000元（已經分配給債權人），及發票人王蘊澎簽發之
    2,000,000元支票（每張均為1,000,000元，其中一張已由乙
    ○○兌現後交給國有財產局，另外一張尚未兌現，現由國有
    財產局持有中）、暨動產汽車一部（過世後由遺產管理人張
    柏山律師、丁○○出售得款220,000萬元，已經分配給債權
    人）、銀行存款計70,319元（已經分配給債權人）。
十、被上訴人與董○○係於89年6月20日於大陸四川城都涉外婚
    姻部辦理結婚（見原審(一)卷51至53頁），董○○該次出國係
    於89年4月24日出境，同年6月26日入境回台（附於原審97年
    度中簡字第3391號(二)卷被上訴人民事準備(一)狀證12）。
戊、爭執事項：
    上訴人提起確認被上訴人對被繼承人董○○之遺產繼承權不
    存在是否有理？
己、本院判斷：
一、按確認法律關係之訴，非原告有即受確認判決之法律上利益
    者，不得提起之，民事訴訟法第247條第1項前段定有明文。
    又民事訴訟法第247條所謂即受確認判決之法律上利益，係
    指因法律關係之存否不明確，致原告在私法上之地位有受侵
    害之危險，而此項危險得以對於被告之確認判決除去之者而
    言（參照最高法院42度台上字第1031號、52年台上字第1240
    號判例、95年度台上字第2358號判決意旨）。
二、上訴人主張：「原審法院發給被上訴人之96年度聲繼字第43
    號聲明繼承備查函，因未經撤銷仍然有效存在，被上訴人委
    託加拿大國律師梁奕文以原審發給96年度聲繼字第43號聲明
    繼承備查函，持往加拿大國法院主張伊有繼承權，於97年10
    月22日主張承繼董○○在加拿大國之全部遺產如果因而取得
    該全部遺產，則將發生債權人即上訴人二人之債權，即上訴
    人乙○○、丁○○對董○○分別有25,100,000、8,368,175
    元之債權無得受償之結果；因此，本件董○○債權人即上訴
    人二人之債權能否受償，在上訴人主觀認知之法律上權益，
    顯有急迫性之不安狀態存在；換言之，前開情事已直接影響
    上訴人『債權總擔保』對董○○在加拿大國之『遺產』是否
    確保。因此上訴人就本件訴訟，自有即受確認判決之法律上
    利益」等語。被上訴人則辯稱；「被上訴人對上訴人二人提
    出民事確認本票債權不存在之訴，經送憲兵司令部刑事鑑識
    中心鑑定，上訴人二人據以對被上訴人配偶董○○主張債權
    之代償協議書及本票上董○○之簽名與董○○生前之筆跡不
    符合，是以，該本票及代償協議書既均非董○○所簽發，則
    上訴人二人主張其為董○○之債權人，顯有未合，上訴人二
    人以董○○債權人之身分提出本訴即於法無據；又縱上訴人
    雖主張其為董○○之債權人，唯查，被上訴人繼承權之有無
    與上訴人為董○○遺產債權人之私法上地位並無關係，上訴
    人為董○○遺產債權人之私法上地位並不會因此而有受侵害
    之危險，亦即，上訴人並不會因為被上訴人有繼承權而因此
    不得對董○○之遺產行使權利。且被上訴人與董○○間確有
    存在結婚之真意，其婚姻關係合法有效成立，本件上訴人二
    人無提起確認判決之法律上利益」云云。
三、查上訴人乙○○、丁○○主張對董○○分別有25,100,000元
    、8,368,175元之債權無得受償等情，業據上訴人二人於原
    審提出本票及代償協議書等為證（見原審(一)卷11至15頁），
    且於原審94年度財管字第81號民事裁定指定張柏山律師及丁
    ○○為董○○遺產管理人，及嗣經原審97年度家聲字第8號
    裁定確定改定參加人為董○○遺產管理人程序中，丁○○已
    就董○○之遺產受償1,396,415元，乙○○已就董○○之遺
    產受償2,999,748元，為兩造及參加人所不爭。而上訴人起
    訴之原審97年度中簡字第3391號「確認本票債權不存在」事
    件，受敗訴判決後未上訴而告確定（見本院卷26至49頁判決
    書），並經本院依職權調閱無訛，堪信為真實。再者，票據
    之簽發，依法律規定及國人使用票據之習慣，均不必發票人
    自己填載，上訴人主張其於接受董○○簽發系爭票據時，並
    未要求董○○親筆填寫。且上開憲兵司令部刑事鑑定中心鑑
    定書僅表示部分與董○○筆跡不合，並非鑑定是「上訴人筆
    跡」，因此其鑑定結果，尚與上訴人無涉，自無從資為被上
    訴人所主張上訴人無上述債權之依據。從而，乙○○、丁○
    ○主張對董○○分別有25,100,000元、8,368,175元之債權
    無得受償等情，要非無據。質言之，上訴人二人係董○○之
    債權人，核屬信而有徵。
四、再查被上訴人為大陸地區人民，董○○與被上訴人於89年6
    月20日在中國四川省辦理登記結婚，嗣經財團法人海峽交流
    基金會認證（見原審(一)卷51至53頁）後，董○○復經於89年
    9月19日在臺灣戶政機關辦妥結婚登記手續之事實，有經財
    團法人海峽交流基金會認證之結婚公證書及臺中市南屯區戶
    政事務所97年4月14日，中市南屯戶字第0970001839號函暨
    所附董○○戶籍謄本及結婚登記申請書各乙件在卷可稽（見
    原審(一)卷74、75頁）。自堪認為真正。上訴人主張其係被繼
    承人董○○之債權人，董○○係充當人頭，前往大陸地區與
    被上訴人辦理假結婚，董○○與被上訴人間並未有結婚之真
    意，被上訴人自非董○○之配偶，對董○○之遺產自無繼承
    權等語。茲就董○○是否係充當人頭，前往大陸地區與被上
    訴人辦理假結婚，董○○與被上訴人間並未有結婚之真意乙
    事，分述如下：
  (一)、被上訴人與董○○生前通謀虛偽假結婚之結婚登記，已經
      98年3月13日經台中市北屯區戶政事務所撤銷其結婚登記
      之處分（見原審(二)卷239頁中市北屯戶字第0980001351號
      函），被上訴人提出訴願，亦經台中市政府訴願審議委員
      會98年6月10日予以駁回之決定（見原審(二)卷278至283頁
      之098035府法訴字第0980143553號）。並經台中市訴願審
      議委員會決定訴願駁回，及台中高等行政法院99、01、06
      以98年度訴字第298號判決略以：「主文：原告之訴駁回
      。事實及理由：四、兩造之爭點在於原告與董○○間是否
      虛偽結婚、、、(三)、、倘原告（即本件被上訴人）與董曉
      峰間是否虛峰間確有結婚之真意，何以原告均無法提出、
      、共同出遊或結婚照等生活起居之照片以供參酌。(四)、原
      告入境申請書上記載來台地址為、、聯絡電話卻為（不實
      號碼）、、證人丙（陸○○）在檢察官偵查時坦承當時並
      未獲得董○○之授權而代辦原告之申請入境，復為認罪之
      表示、、可見董○○對何時申請原告入境來台及、、顯然
      不知情。(五)、、況原告若為一般良家婦女、、在主觀上對
      接客賣淫之色情行業避之唯恐不及，豈有、、其是來台賣
      淫，應堪採信、、」等情判決駁回在案（見本院卷287 至
      294頁，尚未確定）。足認被上訴人與被董○○生前通謀
      虛偽假結婚情事。
  (二)、又被上訴人另案起訴之原審97年度中簡字第3391號確認本
      票債權不存在事件，該民事判決書第17至23頁詳載：「(二)
      本院認為基於下列證據資料堪認原告（辛○○）與董○○
      生前之結婚為通謀虛偽結婚，欠缺結婚之真意，應屬無效
      之婚姻，、、」（見本院卷42至48頁），本件被上訴人對
      上開判決未上訴而告確定，則其自始無效之婚姻之事實認
      定，亦堪採信。
  (三)、又於90年1月21日被上訴人賣淫被查獲後，以妨害風化情
      由強制遣送出境（見臺灣台中地方法院檢察署90年度偵字
      第316號妨害風化案件偵辦、台中縣警察局霧峰分局90、0
      1、20霧警檢字第1132號函，見原審(一)卷119至112頁），
      亦可認被上訴人與被董○○生前通謀虛偽假結婚情事。
  (四)、被上訴人辯稱：「自被上訴人於90 年1月21日因故遣送出
      境後，至董○○於94年10月2日死亡前止，長達五年期間
      ，若董○○與被上訴人卻係假結婚而毫無感情存在、、」
      云云。惟被上訴人對上訴人請求提供婚姻期間（89、06、
      20-94、10、02）五年多婚姻生活之事實、照片、通信、
      通訊、親友等資料證明婚姻真實，惟被上訴人迄未提出。
      益可認被上訴人與被董○○生前通謀虛偽假結婚情事。
  (五)、被上訴人又辯稱：「董○○在大陸停留期間長達兩個月有
      餘，且在此之前，董○○還曾於89年1月29日至2月2日，
      同年4月7日至4月9日前往大陸，此有其出入境資料，以其
      出入境次數之頻繁，足証董○○婚前經濟情況甚佳，要無
      為賺取蠅頭小利，而假結婚之可能」云云。惟查董○○進
      出大陸地區多少次數與停留長短，均與被上訴人主張之「
      結婚」無關。而本件「假結婚真賣淫」之事實認定，該管
      戶政事務所、台中市政府訴願審議委員會、台中高等行政
      法院、臺灣台中地方法院、臺灣高等法院台中分院均為同
      一認定，且有相關判決書，函件等文件資料在卷可稽，其
      辯稱：「無假結婚之可能」云云，亦無可採。
  (六)、臺灣台中地方法院檢察署90年度偵字第316號妨害自由案
      起訴書第2頁：「…由童○○…打電話、、誘使以結婚名
      義來台從事性交易之大陸地區人民辛○○以一小時新台幣
      三千元代價前往賣淫、、」，臺灣台中地方法院90年度訴
      字第428號刑事判決書第3頁載以：「…假結婚來台賣淫之
      大陸地區女子辛○○、、、」第6頁載以：「、、強押辛
      ○○目的在逼使辛○○之應召站老闆十一哥之人能出面、
      、」等語（見審(一)卷184至186頁臺灣台中地方法院90年度
      訴字第428號刑事判決），審認明確「辛○○以結婚名義
      來台從事性交易、假結婚來台賣淫」無訛。（本案臺灣高
      等法院台中分院90年度上訴字第1878號刑事判決上訴駁回
      確定（附於原審97年度中簡字第3391號(二)卷98年1月5日言
      詞辯論筆錄後）。
  (七)、綜上所述，董○○係充當人頭，前往大陸地區與被上訴人
      辦理假結婚，董○○與被上訴人間並未有結婚之真意乙事
      ，被上訴人對董○○並無繼承權，核屬信而有徵。
五、再查，參加人清理被繼承人董○○在台灣之遺產，查有台中
    民權路郵局存款121元（原151元，扣除手續費30元，由參加
    人代管中，見本院卷102、103頁之台中郵局函）及福特六和
    汽車乙輛（已由前遺產管理人變賣完竣，見本院卷104頁台
    中監理所函），嗣臺灣臺中地方法院檢察署以98年9月7日中
    檢輝官98偵11467字第093744號函，告知參加人關於董○○
    生前有2,000,000元之債權（2張支票，面額分別為1,000,00
    0元），其中1張面額1,000,000元已由乙○○兌現，請參加
    人本於遺產管理人權責向乙○○索取，嗣該1,000,000元業
    已由乙○○匯入參加人管理中（見本院卷105、106頁），另
    1張面額1,000,000元支票部分，業由參加人向臺灣臺中地方
    法院聲請支付命令中（相對人：王○○、吳○○2人，見本
    院卷107、108頁）。丁○○已就董○○之遺產受償1,396,41
    5元。乙○○已就董○○之遺產受償2,999,748元。另董○○
    在加拿大之遺產，業經加拿大皇家道明銀行（TD CanadaTru
    st）函送相關資料證實董○○在該銀行確有存款資料，依函
    送資料所示，被繼承人董○○在該銀行確有存款資料，分為
    活期存款及定期存款（基金）部分，在活存部分，共有3筆
    帳戶（有2筆應屬加幣存入，現存餘額共計＄12,155.57，另
    1筆為美金存入，現存餘額為＄951.39）；另定存（基金）
    部分，共有2筆資料（其中1筆係以美金＄33,731.19存入，
    開戶日為西元2008年11月5日，到期日為西元2008年12月5日
    ；另1筆應以加幣＄626,765.29存入，開戶日為西元2008年
    12月1日，到期日為西元2008年12月31日）。參加人對董曉
    峰在加拿大之遺產，刻陳報財政部國有財產局轉請外交部積
    極處理中（見本院卷109至126頁證三董○○在加拿大之遺產
    相關資料）等情，均為兩造及參加人所不爭。亦堪信為真實
    。
六、被上訴人委託加拿大國律師梁奕文以原審發給96年度聲繼字
    第43號聲明繼承備查函，於97年10月22日持往加拿大國法院
    主張伊有繼承權，主張承繼董○○在加拿大國之全部遺產，
    為被上訴人所不爭，並經證人己○○於本院到庭結證在卷（
    見本院卷135、136頁）；且本件參加人直承對董○○遺產管
    理之同時，對董○○在加拿大所遺留之遺產，參加人之公權
    力對之並無管轄權，雖經原審97年度家聲字第8號民事裁定
    暨確定指定參加人為董○○之遺產管理人，但僅屬非訟事件
    性質，只能依法做清理作業；且亦無權、無法阻止被上訴人
    持用原審所發給96年度聲繼字第43號聲明繼承備查函，在加
    拿大國法院主張對董○○遺產之繼承權，故被上訴人如果因
    而取得加拿大國該全部遺產，則將發生債權人即上訴人二人
    之債權，無得受償之結果，對上訴人而言，其財產上權益之
    利害關係已呈不安之狀態，而此種不安之狀態，有待以「繼
    承權不存在」之確認判決將之除去；並攸關參加人管理被繼
    承人董○○遺產之正確性，及依民法第1185條規定賸餘遺產
    歸屬國庫之規定，即將來董○○賸餘遺產歸屬國庫之實際數
    額，故上訴人提起本件確認被上訴人對被繼承人董○○之遺
    產繼承權不存在訴訟，有即受確認判決之法律上利益。
七、如上述，本件遺產管理人即參加人對董○○遺產管理之同時
    ，卻無權也無法阻止被上訴人在加拿大國，委託加拿大國律
    師梁奕文以原審發給96年度聲繼字第43號聲明繼承備查函，
    在該國法院主張繼承權；又被上訴人故意不循兩岸人民關係
    條例及我國繼承法律規定，靜待遺產管理人到加拿大國清理
    董○○遺產後依法主張繼承權益，卻於97年10月16日逕行授
    權證人己○○到加拿大國，向其管轄之英屬哥倫比亞省最高
    法院（於97年10月22日提出）主張對董○○之遺產繼承權，
    並聲請准由己○○對董○○位於加拿大國（英屬哥倫比亞省
    內）無約束與限制之遺產管理權利（詳參己○○之宣誓書NO
    .P-083027正本及中文譯本，見本院卷165至169頁）；因此
    ，被上訴人對董○○遺產繼承權之有無，已直接影響本件上
    訴人債權受償權益及訴訟參加人即遺產管理人對董○○遺產
    管理之正確性，及將來國庫對董○○遺產或有之所得，因此
    本件訴訟標的對上訴人、訴訟參加人，有即受確認判決之法
    律上利益。
八、被上訴人在加拿大國主張繼承權之事實，已有外交部駐溫哥
    華辦事處98、04、14溫哥字第098210號函財政部國有財產局
    （附件）載以：「主旨：有關協查洽領被繼承人董○○在加
    國之遺產、、說明二、關於旨揭事項、、加拿大皇家道明銀
    行來函略以：本案已進入訴訟程序，爭訟當事人若包括貴局
    則共有三造，其中兩造已委託訴訟代理人向BC省最高法院提
    出訴狀，貴局倘欲爭取董君之遺產，則必須儘速委任溫哥華
    的律師向加國法院提出訴訟、、三、、全案過於專業，且內
    容已涉及我國、、判決有無違背公序良俗及有無國際相互之
    承認、、已非本處人員所能處理，允宜委由律師依職權及專
    業能力妥適為之」等語（見本院卷122至124頁）。益徵參加
    人為董○○之遺產管理人，只能依法做清理作業，且亦無權
    、無法阻止被上訴人持用原審所發給96年度聲繼字第43號聲
    明繼承備查函，在加拿大國法院主張對董○○遺產之繼承權
    。參以證人即參加人股長甲○○於本院到庭證稱：「（法官
    問：證人己○○有無找過你？）答：我第一次遇到賴先生，
    大概是98年7月間，當時判決書尚未下來，是賴先生告訴我
    上訴人請求被上訴人繼承權不存在事件被台中地院駁回，他
    沒有跟我提到加拿大的事情。上訴人丁○○有告訴我們說有
    在加拿大提起遺產訴訟。」、「（上訴人訴訟代理人張柏山
    律師問：台中地院97年度中簡字第3391號於98年08月21日判
    決確定，為何還與證人己○○洽談本件相關情事？）答：賴
    先生如果有問問題，我們會回答說，等我們跟我們法律顧問
    、長官討論後，再依法辦理，沒有討論相關案情。」、「（
    上訴人訴訟代理人張柏山律師問：國有財產局是遺產管理人
    ，何以洩漏本件債權人提出應予保密之加拿大國道明銀行，
    被繼承人董○○遺產資料給己○○？）答：我們沒有提供資
    料給賴先生。」、「（上訴人訴訟代理人張柏山律師問：有
    無於台中地院97年度中簡字第3391號判決確定後，以遺產管
    理繼承人身分，通知辛○○、己○○不得向加拿大國主張繼
    承被繼承人董○○遺產？97年11月間債權人告知辛○○、己
    ○○向加拿大國主張繼承董○○遺產，有無提出異議？）答
    ：我們沒有處理過境外財產的案件，所以會請外交部函詢加
    拿大溫哥華辦事處幫我們瞭解。也沒有所謂提出異議的問題
    。」、「（上訴人訴訟代理人張柏山律師問：能否以遺產管
    理人身分保證被繼承人董○○在加拿大國遺產，不被辛○○
    、己○○或其委任之律師領走？）答：無法保證。國有財產
    局不知能否拿到遺產，所以無法保證辛○○，或賴先生會委
    任律師來拿遺產。」、「（上訴人訴訟代理人張柏山律師問
    ：願意以遺產管理人身分保證上訴人之債權，在被繼承人董
    ○○加拿大國遺產範圍內，十足受償？）答：無法保證債權
    人可以十足受償。」、「（上訴人訴訟代理人張柏山律師董
    ○○之遺產，國有財產局有辦法阻止辛○○把加拿大的遺產
    先取走嗎？）答：目前仍請溫哥華辦事處瞭解中，待其函覆
    之後，才知道要如何處理。」、「（法官問：國有財產局充
    任遺產管理人，有幾人在承辦？）答：目前只有我跟丙○○
    兩人在承辦。我第一次碰到有境外財產的遺產，所以沒有經
    驗」等語（見本院卷188至190頁訊問筆錄）。可見參加人任
    遺產管理人只有二人，第一次碰到有境外財產的遺產，所以
    沒有經驗，無法以遺產管理人身分保證被繼承人董○○在加
    拿大國遺產，不為被上訴人、己○○或其委任之律師領走，
    更無法以遺產管理人身分保證上訴人之債權，在被繼承人董
    ○○加拿大國遺產範圍內，十足受償。從而，上訴人自有提
    起本件確認之訴之必要。
九、被繼承人董○○遺產管理人財政部國有財產局臺灣中區辦事
    處，即本件訴訟參加人，雖於98、04、01以台中市北屯區戶
    政事務所事實認定「辛○○與被繼承人董○○虛偽結婚」，
    已撤銷其結婚登記之處分情由（中市北屯戶字第0980001351
    號函），基於被繼承人董○○遺產管理人立場，及考量完整
    、正確管理被繼承人董○○遺產之必要，聲請原審撤銷被上
    訴人96年度聲繼字第43號准予聲明繼承備查函，惟於98、05
    、25原審法院函覆，理由：「主旨：本院96年度聲繼字第43
    號准予辛○○聲明繼承，如有爭議，應循民事訴訟程序訴請
    法院為實體之裁判。說明三、辛○○是否為被繼承人董○○
    之配偶而聲明繼承權，業經本院97年度家訴字第48號審理中
    。」（臺灣台中地方法院家事法庭98、05、25中院彥家維96
    聲繼43字第53085號函，見本院卷206至208頁）。本件原審
    卻逕以「欠缺權利保護要件」，判決駁回上訴人請求確認被
    上訴人對被繼承人董○○之遺產繼承權不存在之訴，自有未
    合。
十、又被上訴人另案起訴之原審97年度中簡字第3391號確認本票
    債權不存在事件，該民事判決書第17至23頁詳載：「(二)本院
    認為基於下列證據資料堪認原告（辛○○）與董○○生前之
    結婚為通謀虛偽結婚，欠缺結婚之真意，應屬無效之婚姻，
    、、」（見鈞院卷42至48頁），本件被上訴人對上開判決詳
    載之事證，其自始無效之婚姻之事實認定，未據上訴，已經
    確定，惟原審卻任由「臺灣台中地方法院96年度聲繼字第43
    號聲明繼承備查函」有效繼續存在；單一的法律事實，竟有
    兩極的法律效力，且該聲明繼承備查函已經為被上訴人持往
    加拿大國法院主張伊有繼承權，確實已影響上訴人即董○○
    之債權人、及本件訴訟參加人即被繼承人董○○之遺產管理
    人之權益至巨，益見本件訴訟，有其迫切、必要性之即受確
    認判決之法律上利益。
十一、綜上所述，上訴人主張對董○○分別有債權，董○○充當
      人頭，前往大陸地區與被上訴人辦理假結婚，董○○與被
      上訴人間並未有結婚之真意，其結婚無效，且經主管戶政
      機關撤銷結婚登記，但原審法院發給被上訴人之96年度聲
      繼字第43號聲明繼承備查函，被上訴人仍委託加拿大國律
      師梁奕文以原審發給96年度聲繼字第43號聲明繼承備查函
      ，於97年10月22日持往加拿大國法院主張伊有繼承權，主
      張承繼董○○在加拿大國之全部遺產，且本件參加人即遺
      產管理人財政部國有財產局臺灣中區辦事處直承對董○○
      遺產管理之同時，無法阻止被上訴人在加拿大國，委託加
      拿大國律師梁奕文以原審96年度聲繼字第43號聲明繼承備
      查函，在該國法院主張繼承權，故被上訴人如果因而取得
      加拿大國該全部遺產，則將發生債權人即上訴人二人之債
      權，無得受償之結果，對上訴人而言，其財產上權益之利
      害關係已呈不安之狀態，而此種不安之狀態，有待以「繼
      承權不存在」之確認判決將之除去；並攸關參加人管理被
      繼承人董○○遺產之正確性，及依民法第1185條規定賸餘
      遺產歸屬國庫之規定，即將來董○○賸餘遺產歸屬國庫之
      實際數額，揆諸上開說明，上訴人提起本件確認被上訴人
      對被繼承人董○○之遺產繼承權不存在訴訟，有即受確認
      判決之法律上利益。被上訴人以前詞辯稱上訴人提起本件
      確認之訴，欠缺權利保護要件云云，核無可取。從而，上
      訴人起訴請求確認被上訴人對被繼承人董○○之遺產繼承
      權不存在，為有理由，應予准許。原審就此部分認欠缺權
      利保護要件而判決駁回上訴人之訴，自有未合。上訴意旨
      執此指摘原判決此部分不當，聲明廢棄改判，為有理由。
      爰廢棄原審此部分判決，改判如主文第二項所示。
庚、本件事證已臻明確，其餘兩造攻擊防禦方法及證據資料，並
    無影響本件判決結果，毋庸審酌之，併予明。
辛、據上論結，本件上訴為有理由，依民事訴訟法第450條、第7
    8條、判決如主文。
中    華    民    國    99    年    2     月    3     日
                民事第一庭    審判長法  官  吳火川
                                    法  官  饒鴻鵬
                                    法  官  胡景彬
以上正本係照原本作成。
被上訴人得上訴。
如對本判決上訴，須於收受判決送達後20日內向本院提出上訴書
狀，其未表明上訴理由者，應於提出上訴後20日內向本院提出上
訴理由書（須按他造人數附具繕本）。
上訴時應提出委任律師為訴訟代理人之委任狀。具有民事訴訟法
第466條之1第1項但書或第2項之情形為訴訟代理人者，另應附具
律師及格證書及釋明委任人與受任人有該條項所定關係之釋明文
書影本。
                                    書記官  劉建智
中    華    民    國    99    年    2     月    4     日
                                                      Ｖ

司法院資訊處製作；財團法人民間司法改革基金會備份。
